臺灣新竹地方法院民事判決  
109年度簡上字第106號
上  訴  人  張博欽  
訴訟代理人  毋稚君  
被  上訴人  卓芳如  
上列當事人間請求損害賠償等事件，上訴人對於民國109年7月22
日本院竹北簡易庭109年度竹北簡字第187號第一審判決提起上訴
，本院於民國110年3月24日辯論終結，判決如下：
    主      文
上訴駁回。
第二審訴訟費用由上訴人負擔。　　
　　事實及理由
壹、程序方面：
　　按言詞辯論期日，當事人之一造不到場者，得依到場當事人
    之聲請，由其一造辯論而為判決，民事訴訟法第385條第1項
    前段定有明文。上揭規定依民事訴訟法第436條之1第3項、
    第463條規定，於簡易訴訟第二審程序準用之。是本件被上
    訴人經合法通知，未於言詞辯論期日到場，核無民事訴訟法
    第386條各款所列情形，爰依上訴人之聲請，由其一造辯論
    而為判決。
貳、實體方面：
一、上訴人起訴主張，除與原審主張相同外，另補稱：
　㈠上訴人於民國108年12月間於591租屋網網站見被上訴人刊登
    地址新竹縣○○鄉○○路000號房屋（下稱系爭房屋）之租屋廣
    告，依該廣告登載之內容所示，租期最短1年。上訴人因有
    意承租系爭房屋，而與被上訴人進行聯絡，兩造達成租賃之
    意思表示一致，由上訴人於109年1月1日交付新臺幣（下同
    ）15,000元租金，而被上訴人則交付系爭房屋之鐵門遙控器
    予上訴人，兩造並約定於109年1月8日簽訂書面契約，縱嗣
    後兩造並未完成形式書面之簽約，惟因兩造就租賃系爭房屋
    之意思表示已達成一致，故兩造間就系爭房屋之租賃契約（
    下稱系爭租約）業已生效。
　㈡而租賃契約應由雙方同意終止始能合意終止，本件係被上訴
    人嗣後片面終止系爭租約，上訴人從未同意被上訴人任意終
    止系爭租約，而系爭租約尚未經兩造合意終止，是上訴人依
    民法第260條規定請求損害賠償，非謂無據，原審認定本件
    係兩造合意終止系爭租約，顯與事實有違。
　㈢綜上，上訴聲明：
　⒈原判決廢棄。
　⒉被上訴人應給付上訴人137,500元。
　⒊第一、二審訴訟費用由被上訴人負擔。
二、被上訴人未於最後言詞辯論期日到場，據其所提書狀及準備
    程序到庭所為之陳述，除與原審主張相同外，另補稱：
　㈠原審判決就本件認定事實及適用法律並無違誤。本件兩造僅
    係口頭達成協議，並未真正就系爭房屋簽立租賃契約，上訴
    人為節省房租，將其所有之300餘隻鸚鵡移至系爭房屋，製
    造噪音及禽流感，致被上訴人遭鄰居集體抗議。
　㈡又本件上訴人自系爭房屋遷出時，被上訴人尚不知情，且兩
    造於109年1月16日簽立之協議書載明被上訴人已退還定金12
    ,000元，其中亦未記載被上訴人尚須賠償其他費用。
　㈢綜上，答辯聲明：
　⒈上訴駁回。
　⒉上訴費用由上訴人負擔。
　三、得心證之理由：
　㈠按稱租賃者，謂當事人約定，一方以物租與他方使用收益，
    他方支付租金之契約；不動產之租賃契約，其期限逾1年者
    ，應以字據訂立之，未以字據訂立者，視為不定期限之租賃
    ；當事人互相表示意思一致者，無論其為明示或默示，契約
    即為成立，民法第421條第1項、第422條、第153條分別定有
    明文。又租賃契約為諾成契約，雖當事人間非不得就租賃物
    及租金之範圍先為擬定，成立預約以為將來訂立本約之張本
    。惟當事人間如已就租賃契約必要之點即租賃物與租金相互
    表示一致，其租賃契約即為成立，不能因尚未訂立書面契約
    ，認其僅屬預約之性質（最高法院85年度台上字第165號判
    決要旨參照）。經查：
　⒈上訴人主張被上訴人於租屋網站刊登出租系爭房屋之廣告，
    租金每月15,000元，租期最短1年，而上訴人於109年1月1日
    給付1個月租金15,000元之定金予被上訴人，兩造並約定於
    同年月8日訂立系爭租約，此據上訴人提出591房屋交易網網
    頁截圖、由被上訴人書寫之字據等件可稽（見本院竹北司簡
    調字卷第10頁、第12頁），經核被上訴人既刊登上開內容之
    廣告，且上訴人亦依上開廣告所載每月租金之金額交付定金
    即第1個月租金予被上訴人，被上訴人亦同時交付系爭房屋
    之鐵門遙控器予上訴人，使上訴人得以使用系爭房屋，可知
    兩造間就簽立系爭租約之真意，即係上訴人願以每月15,000
    元之代價，向被上訴人承租系爭房屋，核與民法第421條第1
    項規定相符。又租賃契約既屬諾成契約，本不以簽訂書面契
    約為成立要件，租賃之雙方當事人就契約必要之點已達成意
    思表示一致時，該租賃契約即有效成立，是本件至遲於上訴
    人交付15,000元定金予被上訴人點收，復被上訴人並交付系
    爭房屋遙控器予上訴人之時，兩造間就系爭租約必要之點已
    達成意思表示一致，堪認兩造間租賃關係業已成立，至為灼
    然。
　⒉被上訴人雖稱兩造間未真正就系爭房屋簽立租賃契約等語，
    觀之上開字據雖另有記載「言明元月8日簽約」等語，可知
    兩造雖另有簽訂書面契約之約定，惟租賃契約本不以訂立書
    面為必要，系爭租約已然有效成立，前已敘明。是縱兩造未
    履行上開簽訂書面契約之義務，揆之上開說明，此部分約定
    僅生系爭租約是否因未訂立書面契約而依民法第422條規定
    視為不定期租賃之問題，尚不得因兩造未訂立書面契約，即
    認上開字據之約定屬於預約之性質，故被上訴人辯稱兩造間
    未成立租賃關係云云，尚無可採。
　⒊綜上，兩造間就系爭租約必要之點既已達成意思表示合致，
    是系爭租約為有效成立，堪予認定。
　㈡次按契約因可歸責於受定金當事人之事由，致不能履行時，
    該當事人應加倍返還其所受之定金，民法第249條第3款固有
    明文。惟上揭規定，除當事人另有約定外，祇於契約因可歸
    責於受定金當事人之事由，致不能履行時，該當事人始負加
    倍返還其所受定金之義務，若給付可能，而僅為遲延給付，
    即難謂有該條款之適用（最高法院71年度台上字第2992號民
    事裁判要旨參照），是如債務人僅係不為給付，而非不能履
    行，不得依民法第249條第3款請求債務人應為加倍返還定金
    （最高法院43年度台上字第607號民事裁判要旨參照）。準
    此，民法第249條第3款規定所謂不能履行，係指於契約成立
    後發生給付不能之情形而言。如債務人對於債權人之債務，
    並非不能履行，僅係不為履行時，尚無上開規定之適用。經
    查：
　⒈兩造於上訴人交付定金15,000元予被上訴人後，已就系爭房
    屋成立租賃契約，此經本院認定如前。
　⒉又依兩造間以通訊軟體LINE（下稱LINE）傳送之訊息內容，
    其中被上訴人於109年1月8日表示：「前幾天你搬進來、不
    應該跟附近說在新莊店時情景、附近人在抗議、、鄰居及樓
    上怕衛生問題及吵雜聲音、對不起無法簽約」等語，有上訴
    人提出兩造間LINE訊息紀錄可稽（見本院竹北司簡調字卷第
    5頁、第13頁），復參酌兩造於109年1月16日簽立之協議書
    （下稱系爭協議書），其上記載「原本約定1月8日簽約，卓
    小姐（即被上訴人）當日回覆因其他因素，所以暫時無法簽
    約，於1月9日屋主（即被上訴人）告知無法與本人簽約」等
    語，系爭協議書下方並經兩造簽名確認無訛，有被上訴人所
    提系爭協議書在卷可按（見本院簡上字卷第43頁）。可知被
    上訴人於系爭租約成立後，嗣已交付系爭房屋供上訴人占有
    使用。其後兩造因就上訴人占有使用系爭房屋之方式產生爭
    執，迄至109年1月16日均尚未訂立書面契約。據此，被上訴
    人既已交付系爭房屋供上訴人占有使用，僅係尚未履行與上
    訴人訂立書面契約之義務，足認本件兩造間僅係被上訴人有
    無不為履行訂立書面契約之爭議，縱兩造間因上開事由尚未
    訂立書面契約，然該事由一經排除，被上訴人仍得履行訂立
    書面契約之義務，亦即被上訴人並無任何給付不能之情事，
    揆之上開說明，上訴人即無從依民法第249條第3款之規定請
    求被上訴人加倍返還定金。
　⒊綜上，本件僅屬被上訴人有無不為履行訂立書面租賃契約之
    爭議，並非客觀給付不能之情形，則上訴人依民法第249條
    第3款規定請求被上訴人給付2倍定金30,000元，即屬無據，
    不予准許。
　㈢復按解除權之行使，不妨礙損害賠償之請求，民法第260條定
    有明文，該條於當事人依法律之規定終止契約者準用之，同
    法第263條規定甚明。經查：
　⒈系爭房屋之租賃契約已有效成立，前已論述。而參酌兩造自1
    09年1月9日起至109年1月13日間之通話內容，其中「（上訴
    人）這兩天找人幫我把東西搬走」；「（上訴人）之前拿給
    你的壓金（即定金15,000元），全部退給我？」；「（被上
    訴人）阿看你要給我扣3,000元起來就好」；「（上訴人）
    我給你扣3,000元，沒關係」等語，有上訴人提出兩造通話
    錄音譯文在卷可按（見本院簡上字卷第83頁），另依兩造間
    LINE訊息紀錄所示，被上訴人於109年1月13日陳稱：「你（
    即上訴人）也沒跟我講1月11日晚上全搬走」等語，復於109
    年2月11日上訴人表示：「2/11早上10：36收到您（即被上
    訴人）簽回的文件」等語，此亦有上訴人所提LINE訊息紀錄
    可憑（見本院竹北司簡調字卷第5頁、第7頁、第14頁、第20
    頁）。復觀之系爭協議書之內容，兩造另約定「屋主（即被
    上訴人）同意退還定金12,000元整，3,000元不退還需支付
    東西搬遷過去後的使用電費，水費，物品放置費用。茲收退
    定金額12,000元」等語，有系爭協議書在卷可憑（見本院簡
    上字卷第43頁）。可知兩造就上訴人占有使用系爭房屋之方
    式，及被上訴人遲未訂立書面契約等爭議，自始未能達成協
    議，嗣上訴人於109年1月11日自系爭房屋遷出，兩造並約定
    由被上訴人退還定金12,000元，並由被上訴人保留3,000元
    定金作為電、水費及物品放置費用，且被上訴人亦依約退還
    12,000元，並於109年2月11日回傳系爭協議書予上訴人。足
    認上訴人自系爭房屋遷出，並請求被上訴人退還定金時，已
    向被上訴人為終止系爭租約之意思表示。嗣被上訴人返還定
    金12,000元，並於系爭協議書簽名回覆予上訴人時，即為同
    意終止系爭租約之意思表示。據此，堪信兩造間於109年2月
    11日就終止系爭租約之意思表示已達成合致，並於同日合意
    終止系爭租約。
　⒉至上訴人雖於109年2月11日另以LINE表示：「鐵捲門遙控器
    保管1/8--2/11共34天，代為保管鐵捲門遙控器一日500元，
    34天合計17000元整」等語，有兩造間LINE訊息紀錄可稽（
    見本院竹北司簡調字卷第7頁、第20頁），惟上開請求嗣經
    上訴人於原審審理時當庭表示不為請求，有言詞辯論筆錄可
    憑（見本院竹北簡字卷第25頁），復遍觀全卷，未見兩造就
    終止系爭租約一事尚有其他約定，足認兩造終止系爭租約時
    ，並未另行約定任何終止系爭租約後應負擔之義務，揆諸前
    揭規定及說明，兩造既係合意終止系爭租約，尚不得依民法
    第263條準用同法第260條之規定，向被上訴人請求損害賠償
    。 
　⒊綜上，本件兩造合意終止系爭租約，並互為同意系爭協議書
    約定之內容，上訴人即無再依民法第263條準用同法第260條
    之規定，向被上訴人請求損害賠償。從而，上訴人請求被上
    訴人賠償搬遷費用48,000元、營業損失包含廣告刊登費用45
    ,000元、招牌修改費用21,000元、倉庫租賃費用5,000元、
    中華電信移機費用500元，合計金額119,500元（計算式：48
    ,000元＋45,000元＋21,000元＋5,000元＋500元＝119,500元），
    均屬無據，不予准許。
四、綜上所述，本件被上訴人並無給付不能之情形，且兩造屬合
    意終止系爭租約，則上訴人依民法第249條第3款，請求被上
    訴人加倍返還定金30,000元，及請求被上訴人賠償終止系爭
    租約後上訴人所受之損害119,500元，並扣除被上訴人已付1
    2,000元，合計137,500元（計算式：30,000元＋119,500元－1
    2,000元＝137,500元），為無理由，不予准許。原審就此為
    上訴人敗訴之判決，經核於法並無不合。上訴意旨指摘原判
    決不當，求予廢棄改判，為無理由，應予駁回。
五、本件事證已臻明確，兩造其餘之攻擊或防禦方法及所提證據
    ，經審酌後認與判決結果並無影響，爰不逐一論述，併此敘
    明。
據上論結，本件上訴為無理由，依民事訴訟法第436條之1第3項
、第463條、第385條第1項前段、第449條第1項、第78條，判決
如主文。
中　　華　　民　　國　　110 　年　　4 　　月　　14　　日
                  民事第一庭審判長法  官  楊明箴
                                  法  官  王碧瑩
                                  法  官　蔡欣怡
以上正本係照原本作成。　　　　　　　　　　　　　　　　
不得上訴。　　　　　　　　　　　　　　　　　　
中　　華　　民　　國　　110 　年　　4 　　月　　14　　日
                                  書記官  謝國聖